【裁判字號】    89,上更(一),103
【裁判日期】    890517
【裁判案由】    偽造有價證券等
【裁判全文】
臺灣高等法院刑事判決                        八十九年度上更(一)字第一三號
    上  訴  人
    即  被  告  乙○○
    選任辯護人  毛英富
右上訴人因偽造有價證券等案件，不服臺灣桃園地方法院八十五年度訴字第四九八號
，中華民國八十六年三月二十四日第一審判決（起訴案號：臺灣桃園地方法院檢察署
八十五年度偵字第一二五一六號）提起上訴，判決後，經最高法院發回第一次更審，
本院判決如左：
    主  文
原判決撤銷。
乙○○意圖供行使之用，而偽造有價證券，處有期徒刑參年。偽造之以甲○○為發票
人、發票日為八十一年八月二十日、票號ＫＢ0000000號、面額為新台幣一百
六十萬元、付款人為華南商業銀行中壢分行之支票壹紙沒收。
    事  實
一、乙○○於民國（下同）七十九年間，因投資房地產需資金週轉，乃陸續向丙○○
    借款，迄八十一年一月間雙方會算結果，乙○○共積欠丙○○新台幣（下同）一
    百六十萬元，因丙○○要求乙○○一次清償，乙○○明知其因投資失利，已無清
    償資力，竟意圖供行使之用，未經其兄甲○○之授權，先基於不法所有之意圖，
    在桃園縣中壢市○○○街一五八巷二號七樓其父宋寬盛住處，竊取甲○○交由其
    父保管之票號為ＫＢ0000000號、付款人為華南商業銀行中壢分行之空白
    支票一紙（親屬相盜罪部分未據甲○○告訴），並盜用甲○○同交由其父保管之
    印章用印，填載金額一百六十萬元、發票日八十一年八月二十日於前開支票上，
    偽造完成有價證券一紙並背書後，交予丙○○，以為清償。嗣經丙○○提示未獲
    付款，雖屢向乙○○催討，均遭乙○○藉故搪塞，丙○○迄八十三年十月間仍未
    獲乙○○置理下，乃向甲○○訴請返還借款，因甲○○於台灣台北地方法院審理
    清償借款事件之民事訴訟中，否認有借錢及抗辯未曾同意乙○○以其名義簽發前
    揭支票，丙○○始知受騙。
二、案經被害人丙○○訴請台灣桃園地方法院檢察署檢察官偵查起訴。
    理  由
一、訊據上訴人即被告乙○○雖僅供承有簽發其兄甲○○名義之前揭支票予告訴人等
    情屬實，而矢口否認有何偽造有價證券之犯行，辯稱：伊自七十九年間起即向告
    訴人調款，均交付伊兄之支票，伊兄有授權，所借之款伊用於投資不動產，因週
    轉不好才無法清償，在民事訴訟中伊意是伊兄已授權，故不需他同意，伊兄作證
    時係緊張，才說沒同意伊使用，票是伊開的，字跡都是伊的，伊不是偽造，伊兄
    有授權云云。
二、經查：
(一)被告確未經其兄甲○○同意，即擅自在其父住處取得所保管之甲○○支票，以甲○○之名義簽發上開支票等情，業據被告於台灣台北地方法院民事庭審理八十三
    年度訴字第三一二二號清償借款等事件之言詞辯論中，供證：「( 問：你簽發一
    百六十萬支票，甲○○知不知道﹖ )他不知道」、「( 問：印章是否甲○○交給
    你蓋的﹖ )未經我哥哥的同意，我拿來蓋章，再將支票交予丙○○借錢」、「(
    問：支票、印章在何處拿﹖ )在我娘家抽屜拿的，支票、印章放在一起」、「(
    問：使用甲○○的支票有多久時間﹖ )調錢的事我哥哥甲○○都不知道」等語在
    卷( 見八十三年度訴字第三一二二號民事卷，八十三年十二月十四日言詞辯論筆
    錄 )，核與甲○○在上開言詞辯論中所供：「( 問：你妹妹開你的票使用，你是
    否知情﹖ )事情爆發時我才知道」、「( 問：曾否親筆開支票給乙○○使用﹖ )
    有開過，給她生意上使用，但張數我不清楚」、「( 問：他開你的支票去向別人
    調錢你是否知情﹖ )不知道」( 同前揭筆錄 )，及本院八十四年度上字第八八八
    號清償借款事件之民事準備程序中供稱：「我曾在生意上開過支票給我妹妹，均
    為繳貨款的，至於本件借款我均沒開過支票給她」、「但因我支票放在我父親手
    中，我有同意我父親使用，我妹妹又沒使用很多，所以我妹妹擅自使用，我並未
    發覺。我雖有同意我父親使用我的支票，但並不等於同意我父親再同意由第三人
    簽發我的票據，我父親雖有同意我妹妹開繳貨款之支票，系爭借款我父親則不可
    能同意」( 見八十四年度上字第八八八號民事卷，八十四年七月十九日準備程序
    筆錄 )等語悉相符合，有前揭清償借款事件民事第一審及第二審之案卷影本在卷
    可稽。
(二)被告之前已有多次使用其兄甲○○支票與告訴人來往金錢一節，固為告訴人丙○○所是認，及前經本院於更審前調查中向華南商業銀行中壢分行函調甲○○上開
    支票存款帳戶之四十二張支票影本，其中經被告背書之多紙支票亦確為被告所簽
    發，復與甲○○前揭之供述相符，從而先前被告多次簽發甲○○之支票雖可認獲
    有授權而無偽造之嫌，然尚無從據此即遽認甲○○有概括授權被告使用其支票之
    事實，蓋依甲○○於檢察官偵查時所供：「我票子放在我父那裡，如果我父須要
    用時，他通常會先徵得我同意，我再授權他處理」、「她 (即被告)當時開此張
    支票時，我已出國」 (偵查卷第二十頁)各等語以觀，足徵縱使保管甲○○支票
    、印章者即被告之父親，欲使用甲○○支票前，尚須預先徵得同意，並無事前概
    括授權之情事，更遑論身為妹妹而未保管支票之被告，故本件之前揭支票一紙，
    確未經甲○○之同意或授權，即擅由被告簽發交付丙○○，事後亦未告知甲○○
    ，已極灼然。則被告所為概括授權之辯解，及甲○○於偵查中嗣後所稱，其回國
    後被告有告知其簽發前揭支票，復於本院更審前及更審此次調查中供証其有同意
    被告使用其支票，其父宋寬盛、其兄宋豐富亦同時證稱有同意被告使用上開支票
    云云，因與被告、甲○○分別於民事訴訟中所供，及甲○○於偵查中所承等情不
    符，要屬事後飾卸及迴護被告之詞，自不得資為有利被告之論據。另查告訴人於
    原審中雖稱本件訴訟前，甲○○有出面向我說，錢是他借的云云（見原審卷第三
    九頁背面）。惟經查被告於本院更審前稱甲○○未向告訴人借過錢（本院八十五
    年上訴字第四九八號卷第一四頁背面），於更審調查中亦稱甲○○不知其借錢情
    形（見本院八十九年三月二日訊問筆錄），甲○○亦證稱未向告訴人說要向其借
    錢（見本院八十九年三月二十三日訊問筆錄），是以，告訴人前揭陳述，尚嫌無
    據，本件金錢借貸關係，應僅存於被告與告訴人間，與甲○○無關。另查被告之
    前持甲○○之支票向告訴人調現之張數，據告訴人稱蠻多的，兌現的有三、四張
    ，確實拿過其兄之支票有十幾次，均有兌現（見本院八十九年三月二十三日訊問
    筆錄），而被告亦無法確切指明之前究持多少張支票向告訴人調現，惟本件被告
    持以向告訴人調現之支票，係屬未經授權而偽造，事證已屬明確，至被告之前持
    有多少張甲○○之支票向告訴人調現，與本件之犯罪成立無關，且被告及告訴人
    亦均無法確切記憶支票張數，故亦無強予推測認定之必要，附此敘明。
(三)被告既未獲有概括授權使用甲○○支票已如前述，且甲○○之支票、印章均在其
    父宋寬盛保管持有中，被告竟能取得空白支票及印章，予以簽發支票，足認印章
    為其所盜用，空白支票為其所竊取 (竊盜部分未據告訴) 。
    綜上所述，被告所辯自無可憑採；此外復有前揭偽造之支票影本在卷足憑，本件
    事證已臻明確，被告之犯行堪以認定。
三、核被告所為係犯刑法第二百零一條第一項之偽造有價券罪。其盜用印章為偽造有
    價證券之部份行為，偽造後復持以行使，其盜用印章與行使偽造有價證券均為偽
    造行為所吸收，均不另論罪。公訴人雖漏未起訴被告為偽造有價證券另所犯之盜
    用甲○○印章罪，然該行為屬偽造有價證券之部份行為，為起訴效力所及，法院
    自均得併予審判。
四、公訴意旨另以被告係持上開偽造之支票向告訴人詐借一百六十萬元，認被告並犯
    有刑法第三百三十九條第一項之詐欺罪。惟查被告係自七十九年間起即陸續向告
    訴人借款週轉，其間有借有還，迄八十一年一月間雙方會帳後，被告共欠告訴人
    一百六十萬元，始由被告偽造上開支票交付以為清償，此經告訴人供述甚詳，是
    被告並非偽造上開支票持向告訴人詐得一百六十萬元，自難以詐欺罪相繩，惟此
    部分公訴人認與前開偽造有價證券罪有牽連犯之關係而起訴，故不另為無罪之諭
    知。另查該系爭支票業經被告背書，有告訴人所提支票影本在卷可稽（見偵查卷
    第三頁），被告顯係負擔新票據債務而清償舊債務，依民法第三百二十條之規定
    ，若其新債務不履行時，舊債務仍不消滅。故本件系爭支票雖未兌現，然被告之
    一百六十萬元債務，依然存在，其並未獲得何等不法利益，是亦無從認被告之行
    為犯有詐欺得利罪，附此敘明。
五、原審對被告論罪科刑，固非無見。惟原判決認被告並犯有詐欺罪，尚有未合，雖
    被告上訴意旨否認犯罪為無足取，然原判決既有可議，自屬無可維持，應由本院
    撤銷改判。爰審酌被告犯罪之動機、目的、手段，及其品性、生活狀況、智識程
    度、犯罪所生之損害，及犯罪後態度等一切情狀，量處如主文第二項所示之刑。
    被告偽造之以甲○○為發票人、面額一百六十萬元、發票日為八十一年八月二十
    日、付款人為華南商業銀行中壢分行、票號為ＫＢ0000000號之支票一紙
    ，併依法宣告沒收。
據上論斷，應依刑事訴訟法第三百六十九條第一項前段、第三百六十四條、第二百九
十九條第一項前段，刑法第二百零一條第一項、第二百零五條，罰金罰鍰提高標準條
例第一條前段，判決如主文。
本案經檢察官李金定到庭執行職務。
中      華      民      國      八十九      年     五     月    十七    日
                              臺灣高等法院刑事第十四庭
                                  審判長法  官  陳  祐  輔
                                        法  官  陳  國  文
                                        法  官  蔡  國  在
右正本證明與原本無異。
如不服本判決應於收受送達後十日內向本院提出上訴書狀，其未敘述上訴之理由者並
得於提起上訴後十日內向本院補提理由書（均須按他造當事人之人數附繕本）。
                                        書記官  丁  華  平
中      華      民      國      八十九      年     五     月    十八    日
附錄：本判決論罪科刑法條全文
刑法第二百零一條
意圖供行使之用，而偽造、變造公債票，公司股票或其他有價證券者，處三年以上十
年以下有期徒刑，得併科三千元以下罰金。
行使偽造、變造之公債票、公司股票或其他有價證券或意圖供行使之用，而收集或交
付於人者，處一年以上七年以下有期徒刑，得併科三千元以下罰金。


司法院資訊處製作；財團法人民間司法改革基金會備份。
